【裁判字號】    88,訴,1191
【裁判日期】    890821
【裁判案由】    妨害自由
【裁判全文】
臺灣板橋地方法院刑事判決                        八十八年度訴字第一一九一號
    公  訴  人  臺灣板橋地方法院檢察署檢察官
    被      告  甲○○
    選任辯護人  王勝彥
右列被告因妨害自由等案件，經檢察官提起公訴（八十八年偵字第一一五二六號），
本院判決如左：
    主  文
甲○○無罪。
    理  由
一、公訴意旨略以甲○○於民國八十八年五月二日凌晨二時許，因不滿其女友丁○○
    與另案被告陳重光交往，遂夥同不詳年籍姓名男子二人，甲○○持不具殺傷力之
    玩具槍枝及子彈，前往臺北縣樹林鎮○○路○段某檳榔攤前（丁○○住處附近）
    ，以強暴脅迫方法強押郭女至臺北縣五股工業區毆打後，載往臺北縣樹林鎮○○
    街三十一巷四號四樓私行拘禁，嗣經郭父透過施某之姐傳達「若不放人，即報警
    」之意，施某始於同日下午一時許，將郭女釋放。嗣於同年月四日下午五時四十
    分許，經警在施某住處起出彈匣一個及子彈空殼七個等情，因認甲○○涉有刑法
    第三百零二條第一項之剝奪人之行動自由罪嫌云云。
二、按犯罪事實應依證據認定之，無證據不得推定其犯罪事實。又不能證明被告犯罪
    者，應諭知無罪之判決，刑事訴訟法第一百五十四條、第三百零一條第一項前段
    分別定有明文。次按認定犯罪事實，須依真實證據，而所謂真實證據，係指合法
    之積極證據就犯罪事實能為具體之證明者而言，換言之，係指足以認定被告確有
    犯罪行為之積極證據，該項證據自須適合於被告犯罪事實之認定，始得採為斷罪
    資料（最高法院二十九年度上字第三一０五號判例意旨參照）；如未能發現相當
    證據，或證據不足以證明，自不能以推測或擬制之方法，以為裁判基礎（最高法
    院四十年台上字第八六號判例意旨參照）。而認定不利於被告之事實，須依積極
    證據，苟積極證據不足為不利於被告事實之認定時，即應為有利於被告之認定，
    更不必有何有利之證據（最高法院三十年上字第八一六號判例參照）。再所謂「
    積極證據足以為不利被告事實之認定」，係指據為訴訟上證明之全盤證據資料，
    在客觀上已達於通常一般之人均不致於有所懷疑，而得確信被告確有犯罪之程度
    ，若未達到此一程度，而有合理懷疑之存在時，即無從為有罪之確信，基於「罪
    證有疑，利於被告」之證據法則，即不得遽為不利於被告之認定（最高法院七十
    六年度臺上字第四九八六號判例意旨參照）。其以情況證據（即間接證據）斷罪
    時，尤須基於該證據在直接關係上所可證明之他項情況事實，本乎推理作用足以
    確證被告有罪，方為合法，不得徒憑主觀上之推想，將一般經驗上有利被告之其
    他合理情況逕予排除（最高法院三十二年上字第六十七號判例意旨參照）。又告
    訴人之指訴，無非係以使被告受刑事追訴處罰為其目的，故有時難免誇大或渲染
    ，自不得僅以告訴人之指訴為唯一論據，是其陳述是否與事實相符，仍應調查其
    他證據以資審認（最高法院五十二年台上字第一三００號判例參照），即必須藉
    由補強證據之存在，以增強或擔保告訴人陳述之證明力，告訴人之陳述始適合作
    為認定犯罪事實之基礎。先此說明。
三、公訴人認被告甲○○涉犯前述罪嫌，無非以被告甲○○坦承有於前揭時地持槍，
    強將郭女押往樹林街三福街三十一巷四號四樓公寓，核與被害人郭女暨郭父指述
    情節大致相符，且有彈匣及子彈等物扣案足佐等資為論據。
四、按刑法第三百零二條第一項之妨害自由罪，係以私行拘禁或其他非法方法，剝奪
    人之行動自由為其犯罪構成要件，若行為人所使用之方法，尚不足以侵害或限制
    被害人之行動自由之可能性者，則尚難成立此項罪名。
五、訊據被告甲○○固不否認有持不具殺傷力之玩具槍敲打告訴人之一丁○○並載往
    五股工業區之事實，然堅詞否認有妨害自由之犯行，辯稱：「係因生氣，是一場
    誤會，可能做出來的行為讓人家誤會，她家沒有人關心她，丁○○之前都住在我
    家連續達二個多月，她是被家人趕出來的，都是我對她比較好，那天有打她沒錯
    ，但沒受傷，最清楚事實的是丁○○及乙○○」等語。經查：
    (一)、經本院隔離訊問證人即告訴人丁○○陳稱以：「（認識被告多久？）八十六
        年年中開始認識，是當時他在助選，就在我做美髮店的旁邊，他來洗髮認識
        的，我與他一見鍾情，認識好幾個月才發生親密關係，我這個月滿十五歲，
        我是自願與他發生親密關係，我去他家住過二個月，因為我與家人相處不好
        ，我住在他那裡二個多月，我家人都不聞不問，連電話也沒有打，從我認識
        他開始都是他在照顧我，連住他那裡吃住也是他所供應，他、爸爸、媽媽、
        哥哥、還有二個姐姐與我七人住在那邊，我住在他家時他床讓我睡，他睡地
        上，房間只有我們二人，後來他叫我去復學讀樹林中學國中部，他供我讀書
        ，因為我年紀小不懂事，又認識陳重光，陳重光是我姐姐的朋友，我跟陳也
        有發生親密關係，我姐姐也知道，後來我跟朋友約好去石門水庫，因我出去
        太晚回來，先前我與被告約好十二點要回到被告的住處，結果被告因而生氣
        ，後來他到我家附近的檳榔攤找我，他與二個朋友，他帶槍，我不知道是真
        槍還是假槍，不管有無拿槍出來我也會跟他走，因為我失約，並無特別目的
        。我跟他走之後他有打我頭部，只有他打我，打我時他很生氣，問我說為什
        麼失約，他朋友開車載我到五股工業區在行進中打我，到五股工業區下車他
        叫我打電話給我姐姐，叫我姐姐出來能不能帶我去看醫生，只因為我頭痛，
        打完電話之後我姐姐沒多久就到了五股工業區加油站，詳細住址不知，我姐
        姐到了之後他很緊張，她以為我又發生了什麼事，當時我衣服髒兮兮的，因
        為我不小心跌倒，我不跟他去看醫生，因為他會帶我回家，我不跟他回家，
        他就跟陳重光及他的朋友開車回家，後來我跟被告去迴龍他朋友那邊，詳細
        地址在樹林鎮○○街三十一巷四號四樓，我到該處之後就先洗澡，我到三福
        街之後姐姐沒有與我聯絡，我妹妹去買東西，檳榔攤的老闆就告訴他說我被
        捉走了，我妹妹回去告訴我爸爸，我爸爸才知道這件事，我洗完澡之後被告
        本來就要送我回去，但我不要，後來在三福街下午才回去，是被告送我回我
        家，我不知道我父親有打電話給被告的姐姐，我父親如何知道被告的電話我
        不清楚，我有呼叫器我父親有打給我但我沒有回，被被告帶走這段期間總共
        三個人都沒有對我不禮貌，他那二個朋友都沒有與我說話，在五股下車時他
        罵完我之後槍就收起來了，他有用槍敲我的頭。」等語（見本院八十九年五
        月十七日訊問筆錄）；「（如何被甲○○載過去？）他與一朋友去我家載我
        ，他叫我上車，我自己上去的，他以拳頭、槍打我，問我為什麼那麼晚還沒
        回去，五股到樹林一共八個小時，我說洗完澡再回去；我對我父親說我跟施
        某出去，我父親以為我被綁走，是我妹告訴我父親的，我妹去檳榔攤找我。
        問老闆，老闆說我被帶走了，我妹回去就對我父親說，施某常拿錢給我，學
        費也是他付的，施某由樹林檳榔攤至五股，在五股說我自己回家，他說不放
        心，要送我回家，我身體髒兮兮；我父親知道我們來往，施某賠償的四十萬
        元我父親拿去了，家裡沒有增加設備或新衣物；我去苗栗外婆家都是施某送
        我去的；我洗完澡才睡覺，（害怕施某？）不，對就是對，錯就是錯；（施
        某有無對妳說妳父親打電話來要趕快回去？）有，我洗完澡後穿他朋友女朋
        友之衣服回來，我在五股時，至於沒有跟我姊姊回去係因為衣服髒害怕回去
        又被罵」等語（見本院八十九年七月十五日訊問筆錄）。由此觀之，丁○○
        之與被告結識交往，乃肇因丁○○家庭因素關係，二人遂曾同居共處多時，
        進而發生親密關係，且所謂「案發時」經過時程綜合觀察之，係因丁○○失
        約，造成被告一時間之衝動所致，應可確認。尤以丁○○供稱之無論如何均
        會跟著被告走等云云，更足認為丁○○之行動意思自由，並非有受到被告之
        剝奪。其間之誤會或係因丁○○之妹妹在未明究理之情況下，傳達錯誤之訊
        息予告訴人之一即郭女之父丙○○使然，此對照後述證人乙○○證詞亦可明
        悉。
    (二)、另訊之證人乙○○證稱：「（提示丁○○筆錄並告以要旨有何意見？）沒有
        意見，都實在。那時好像覺得他身體不太舒服，他沒有懷孕過，陳重光只是
        我朋友，後來陳與我妹妹在一起，我不清楚我爸爸是否知道妹妹住在被告住
        處，我離開五股工業區之後有將情形告訴我爸爸，我爸爸當時聽了很生氣，
        我在五股有看到被告拿槍出來，因為我朋友開車載我過去，他以為我朋友要
        對付他，所以把槍拿出來，後來知道我是來接我妹妹他就把槍收起來，沒有
        拿槍對付我們，之後我坐計程車離開一段路程，我想當時我妹妹應該不是被
        押，因為在半途中我妹妹有打好幾通電話給我，所以我不認為他是被押。」
        等語（見本院八十九年五月十七日訊問筆錄）；「我問施某為何帶我妹，施
        某說他們講事情講清處，我妹說她晚點會自己回去」等語（見本院八十九年
        七月十五日訊問筆錄）。是參以乙○○之證詞，足認為所謂之「被押者」丁○○仍然有跟其姊姊乙○○通過好幾通電話之情形視之，其意思自由仍然非
        屬於受到剝奪，應堪確認。
    (三)、而告訴人之一丙○○於警訊及偵查中暨本院隔離訊問調查時，僅陳述伊女兒
        丁○○為他人帶走，則係屬於聽聞自丁○○之妹妹之轉述而已，並未能提出
        任何其他證據證明其所指訴被告有妨害其女丁○○自由犯行之真實性；此訊
        之證人即丙○○陳稱：「不認識甲○○，隔壁檳榔攤有看到丁○○被人用槍
        押走，後來我打電話去施某家，我對其姊姊若不快將我女兒放回來我就報案
        ，之後帶回來後，我叫他回去不用講了，打完電話後約二、三小時後才帶我
        女兒回來；我女兒被恐嚇得不敢講實話」等語（見本院八十九年七月十五日
        訊問筆錄）可明其稱不認識甲○○，何又知悉其姊姊處所之電話，而為聯繫
        之理，告訴人丙○○對於被告妨害自由犯嫌之指訴，對照其女丁○○、乙○○之陳述，仍有前述實質瑕疵，復無他途可查得客觀上足資確信之補強證據
        擔保其指訴之證明力，告訴人丙○○之指訴，自難以憑信。再參以告訴人之
        一丁○○於本院之供述與警、偵訊之陳述，疑點殊多，亦與常情有悖。綜上
        ，告訴所稱有關被告妨害自由部分之指訴，實有嚴重瑕疵，其真實性實有待
        商榷，難以遽信，尚必須有其他客觀具體之補強證據足資擔保其此部分指訴
        之真實性，始適於採為不利於被告認定之證據。故應以被告所述暨丁○○於
        本院陳述之事件發生經過，較為可採。是依前所述情形，被告拉告訴人丁○○上車之真意，應僅係一時急於表白自己欲與之一談了解其何以失約之情緒
        性表現，尚難遽認其有妨害告訴人自由之犯罪故意。此外，復查無確切可信
        之證據足資證明被告確妨害他人行動自由之犯意，自難僅憑告訴人仍有瑕疵
        之指證，以擬制、推測之方法，遽入人罪，被告被訴妨害自由罪嫌，應屬不
        能證明。
六、綜據上述，本件除告訴人丙○○、丁○○有瑕疵之指訴外，其等並無法提出其他
    證據供本院調查其陳述是否與事實相符，縱然告訴人之指訴為真，惟被害人即告
    訴人之一丁○○仍不致喪失行動自由之意思，職故，被告之行為尚未達剝奪人之
    行動自由程度，自不成立妨害自由罪。此外，復查無其他任何積極證據足資證明
    被告有何犯行，不能證明被告犯罪，自應為無罪之諭知。
據上論斷，應依刑事訴訟法第三百零一條第一項，判決如主文。
本案經檢察官黃重鋼到庭執行職務
中      華      民      國      八十九      年      八      月  二十一  日
                                    臺灣板橋地方法院刑事第六庭
                                            法  官  黎錦福
右正本證明與原本無異。
如不服本判決，應於判決送達後十日內向本院提出上訴狀。
                                            書記官  戴尚榮
中      華      民      國      八十九      年      八      月  二十四  日


司法院資訊處製作；財團法人民間司法改革基金會備份。
